臺灣高等法院高雄分院民事判決
111年度上字第74號
上  訴  人  張朝棊  
訴訟代理人  張桐嘉律師
上  訴  人  孫黃春  

被上訴人    寰辰資產管理股份有限公司

法定代理人  劉文正  
訴訟代理人  蘇其昌  
上列當事人間分配表異議之訴事件，上訴人對於中華民國111年1
月18日臺灣高雄地方法院110年度訴字第190號第一審判決提起上
訴，本院於111年4月20日言詞辯論終結，判決如下：
    主  文
原判決廢棄。
被上訴人在第一審之訴駁回。
第一、二審訴訟費用由被上訴人負擔。
    事實及理由
一、被上訴人起訴主張：孫坤亮（歿）、與上訴人孫黃春向高雄
    縣大樹鄉農會（下稱大樹鄉農會）借款，積欠本金新臺幣（
    下同）2,400 萬元及利息未清償。大樹鄉農會於91年7 月24
    日依金融機構合併法讓與臺灣土地銀行股份有限公司（下稱
    土地銀行），土地銀行於95年8 月17日將該貸款債權出售並
    轉讓新利資產管理股份有限公司（下稱新利公司），新利公
    司於108 年10月28日將該貸款債權出售並轉讓予被上訴人。
    被上訴人於109 年2 月18日向法院聲請對孫黃春名下所有坐
    落高雄市○○區○○段0000地號土地及其上同區段447 建號建物
    （下合稱系爭房地）應有部分為強制執行（原審法院109年
    度司執字第15982號）。執行程序中上訴人張朝棊（孫黃春
    同父異母之弟弟）竟持孫黃春於85年1 月25日簽立之借據、
    他項權利證明書、抵押權設定契約書（權利存續期間85年1 
    月25日起至85年7 月24日止；下稱系爭抵押權），向民事執
    行處聲明參與分配，惟系爭抵押權擔保之消費借貸債權，是
    否由張朝棊交付借款而有成立，非無疑義；且該抵押權依民
    法第880 條規定已消滅，被上訴人依民法第242 條代位債務
    人孫黃春主張張朝棊之消費借貸請求權已消滅，分配表所載
    張朝棊之債權不得列入分配。為此提起本件訴訟，聲明請求
    將高雄地方法院109年度司執字第15982號強制執行事件，於
    民國109年10月22日製作之分配表，其中分配次序六所列逕
    扣執行費分配金額新臺幣4萬元及分配次序七所列第一順位
    抵押權分配金額新臺幣546萬2228元，予以剔除，不得列入
    分配。
二、上訴人方面則以：
  ㈠孫黃春：我自83年起陸續向張朝棊借款，因是姊弟關係，並
    未簽立借據，嗣於85年1 月25日在我高雄市○○區○○○路00○0 
    號10樓居所（下稱六合路房屋）會算借款總額為500 萬元，
    我遂將六合路房屋設定抵押予張朝棊作為擔保；張朝棊逢年
    過節均會向我催討借款，我無力償還，但承認有積欠張朝棊
    債務。
　㈡張朝棊：孫黃春自83年起陸續向我借款，因是姊弟故而未簽
    立借據。兩人於85年1 月25日在六合路房屋結算借款為500
    萬元，孫黃春遂將六合路房屋設定抵押給我作為擔保。原審
    法院87年度執字第3182號強制執行事件，我於87年5 月5 日
    具狀聲明參與分配狀所附記載日期85年1月25日之借據（訴
    卷第33頁），實際上係孫黃春於87年間製作；104 年度司執
    字第125826號強制執行事件，我於104 年9 月4 日具狀聲明
    參與分配所附之蓋有孫黃春指印之借據（訴卷第37頁），係
    104年間製作；上該由孫黃春嗣所出具之借據，及本件強制
    執行事件張朝棊聲明參與分配所出具孫黃春於109 年間製作
    之借據（審訴卷第43頁），皆有民法第129 條第1 項第2 款
    所定「承認」之中斷時效效力；又，我逢年過節都會向孫黃
    春催討借款，孫黃春均表示目前無力償還，亦生民法第129 
    條第1 項第2 款「承認」之中斷時效效力等語，資為抗辯。
三、原審為被上訴人全部勝訴之判決。上訴人不服，上訴請求廢
    棄原判決，駁回被上訴人在第一審之訴；被上訴人則請求駁
    回上訴。　　　    
四、兩造不爭執事項：
  ㈠訴外人孫坤亮（已歿）及孫黃春前向大樹鄉農會借款，尚積
    欠債權未清償。
  ㈡大樹鄉農會於91年7月24日依金融機構合併法讓與土地銀行，
    土地銀行於95年8 月17日將該貸款債權出售並轉讓予新利公
    司，新利公司嗣於108 年10月28日將該貸款債權轉讓予被上
    訴人。
  ㈢被上訴人於109 年2 月18日向原審法院聲請對孫黃春名下所
    有之系爭房地強制執行，該房地業經拍定並於109 年10月7 
    日、109 年10月22日做成分配表及系爭分配表，定於109 年
    11月9 日實行分配。
  ㈣被上訴人對張朝棊之債權有爭執，分別於109 年10月14日、1
    09年11月4 日具狀聲明異議，並依強制執行法第41條第3項
    提起本件分配表異議之訴。
  ㈤孫黃春就其所有之系爭房地於85年1 月27日為張朝棊設定抵
    押權登記，擔保債權總金額500 萬元，存續期間至85年7 月
    24日。
  ㈥孫黃春與張朝棊為同母異父之姊弟。　　
五、本院判斷
　㈠上訴人張朝棊與孫黃春間，是否存有系爭金錢消費借貸之債
    ？
　　據證人即孫黃春兒子孫成功證陳：母親孫黃春於82、83年間
    ，搬去六合路房屋後我們就沒同住，但家裡財務是我在處理
    ，我們因購買土地亟需資金，孫黃春於83至84年間陸續向張
    朝棊借錢，每次都是我帶孫黃春去張朝棊家拿現金，金額分
    別為20萬元、30萬元、50萬元或100 萬元不等，雙方於85年
    1 月25日在六合路房屋會帳，張朝棊拿存簿給我們看，存簿
    上註明借款金額，我們因心裡有數且雙方是親戚，所以金額
    沒問題，經會帳後不含利息共積欠500 萬元，利息依銀行利
    率支付，但利息待土地處理或抵押權求償再算，會帳完隔天
    就將六合路房屋設定抵押予張朝棊作為擔保，會帳當時沒簽
    立資料或借據；87年間有債權人聲請強制執行六合路房屋，
    經商量後由張朝棊出具被證3 之聲明參與分配狀參與分配，
    該書狀所附借據（原審訴字卷第33頁）是我拿給孫黃春簽名
    後給張朝棊檢附，借款金額及借款人姓名、地址、身分證字
    號都是孫黃春簽的，那次拍賣無結果；下次拍賣時，張朝棊
    又聲請參與分配，被證4 之聲明參與分配狀所附借據（訴字
    卷第37頁），與上開借據是同一份，張朝棊來六合路房屋，
    由我拿給孫黃春蓋指印等語（訴卷第218 至227 頁）；與上
    訴人陳稱孫黃春自83年起，多次由孫成功載其至張朝棊住處
    ，向張朝棊貸借現金，雙方於85年間為會算共積欠張朝棊50
    0 萬元，及嗣因孫黃春財產被強制執行，張朝棊在執行中聲
    明參與分配，然因先前未曾書立借據，張朝棊故而商請孫黃
    春補立借據，供其參與分配程序中提出使用等情，核無扞格
    。參諸借據中書寫之文字，字體結構、筆順、勾勒、運筆方
    式等特徵，堪認上開借據應為同張，僅續蓋指印及貸與人欄
    位填寫等為補充，與證人所述相符，孫成功所證足堪憑信。
    又張朝棊提出合作金庫商業銀行前鎮分行0000000000000帳
    號金融帳戶之交易明細（訴卷第123 頁），用以證明先後於
    84年6月15日、同月26日、同年8 月23日同年11月3 日提領
    現金50萬元、130 萬元、100 萬元、20萬元供貸與孫黃春，
    更早之資料則因時間久遠，銀行端無法提供。上該交易明細
    顯示係現金提領，形式雖無法單憑金流證明上該款項已交孫
    黃春收執，及上該金額與所云之會算債務總額不一致，惟上
    訴人間既為姊弟，借貸過程因此關係未鉅細靡遺留下證明紀
    錄，且距被上訴人於110年提起本件訴訟已逾25年，衡情難
    以存證，然孫成功已就借貸過程證述明確、可信，並與卷付
    之借據影本相符，足認張朝棊對孫黃春確有上該500 萬元之
    消費借貸債權存在，始會如是。被上訴人主張上訴人間是項
    債權、債務不實，並不足採。
  ㈡系爭抵押權有無罹於除斥期間而消滅？
　　被上訴人主張上該85年間之債權，經15年後於100年間請求
    權時效即已消滅，嗣再經5年即於105年間，因張朝棊未實行
    該借貸債權之抵押權，依民法880條規定，抵押權已歸於消
    滅云云。按民法第129條第2項第5款規定「左列事項與起訴
    有同一效力：五、開始執行為或聲請強制執行」。又依法對
    於執行標的物有擔保物權或優先受償權之債權人，不問其債
    權是否已屆清償期，應提出其權利證明文件，聲明參與分配
    ；其不聲明參與分配者，執行法院僅就所知債權及其金額列
    入分配，執行法院不知其債權金額者，該債權對於執行標的
    物之優先受償權，因拍賣而消滅，其已列入分配而未受清償
    部分亦同，強制執行法第34條第2、3、4項定有明文。是而
    依法對於執行標的物有擔保物權之債權人，於該標的物強制
    執行程序中，不問其是否取得准許拍賣抵押物之裁定及是否
    聲明參與分配，均視為其已實行抵押權。此時，依民法第12
    9條第2項第5款規定，應認該實行抵押權之行為與起訴同，
    有中斷請求權消滅之權利。經查：⒈張朝棊先後曾於87年5月
    5日、101年7月16日、104年9月3日在孫黃春之其他債權人聲
    請強制執行系爭房地之程序中（依序為高雄地方法院87年執
    字第3182號、101年司執字第18095號、104年司執字第81717
    號），以其係第一順位抵押權人地位聲明參與分配，有蓋用
    高雄地方法院收狀章之聲明參與分配狀可稽（原審審訴卷第
    29、77、35頁），上該101年司執字第18095號、104年司執
    字第81717號事件均因執行無效果，而發給強制執行債權人
    債權憑證，憑證內容記載上該101年度、104年度之執行無效
    果（高雄地院105司執字126336號債權憑證見審訴卷第57頁
    ），則自上訴人於85年間為消費借貸金額500萬元之會算，
    至張朝棊為上揭聲明參與分配之時，並未逾15年之時效。最
    後一次於104年間時效中斷起，至本件109年度司執字15982
    號事件之執行，自無罹於消滅時效，更無逾除斥期間之可言
    。
  ㈢況按，法律並無明文規定承認應以何方式為之，其以書面或
    言詞以明示或默示均無不可，是而如債務人之一部分清償、
    緩期清償等，均可視為全部債務之承認。據孫黃春陳稱：張
    朝棊陸續都有向我催討債務，我就跟他說我有困難（原審訴
    字卷第232至236頁），證人孫成功亦證述：過年聚餐遇到張
    朝棊，他都會提起這件事，請我們想辦法儘早還錢，孫黃春
    都說不方便，沒辦法還等語（同上第221至228頁）。孫成功
    乃親自見聞事件之人，且衡諸上訴人因當初未立借據，致張
    朝棊於嗣後聲明參與分配時，手中無借據可提出，孫黃春尚
    應張朝棊之請，而補簽借據予張朝棊，足認證人所證真實可
    信。孫黃春確係以上述方式默示承認債務，依民法第129條
    第1項第2款規定，消滅時效既因債務人之承認而中斷，要無
    罹於請求權消滅時效之可言。
六、被上訴人主張上訴人間之金錢消費借貸是否存在有疑，且縱
    令屬實，其請求權已罹於時效，上訴人張朝棊未於請求請求
    權時效消滅後5年內行使抵押權，依民法第880條規定，抵押
    權已消滅，其於108年間受讓新利資產管理公司對孫黃春之
    債權，109年間對孫黃春財產聲請強制執行，張朝棊聲明參
    明參與分配受民事執行處作成分配表予以分配，被上訴人依
    強制執行法第41條規定，提起分配表異議之訴，請求剔除分
    配表次序6、7所示張朝棊部分之分配，依上揭說明，自屬無
    據，不應准許。原審依被上訴人請求，將分配表內分配予張
    朝棊部分予以剔除，而為被上訴人勝訴之判決，自有未洽。
    上訴意旨指摘原判決不當，求予廢棄改判，為有理由，應由
    本院將原判決廢棄，改判駁回被上訴人在第一審之訴。
據上論結，本件上訴為有理由，依民事訴訟法第450條、第78條
，判決如主文。　　　
中　　華　　民　　國　　111 　年　　5 　　月　　18　　日
                            民事第二庭    
                                審判長法  官 黃國川
                                      法  官 李怡諄
                                      法  官 許明進
以上正本證明與原本無異。
如對本判決上訴，須於判決送達後20日內向本院提出上訴狀，其
未表明上訴理由者，應於上訴後20日內向本院提出上訴理由書（
均須按他造當事人之人數附繕本）。上訴時應提出委任律師或具
有律師資格之人之委任狀，並依附註條文規定辦理。如委任律師
提起上訴者，應一併繳納上訴審裁判費。
中　　華　　民　　國　　111 　年　　5 　　月　　18　　日
                                書   記   官 戴志穎
　　　　　　　　　　　　　　　　
附註：
民事訴訟法第466條之1：
對於第二審判決上訴，上訴人應委任律師為訴訟代理人，但上訴
人或其法定代理人具有律師資格者，不在此限。
上訴人之配偶、三親等內之血親、二親等內之姻親，或上訴人為
法人、中央或地方機關時，其所屬專任人員具有律師資格並經法
院認適當者，亦得為第三審訴訟代理人。
第1項但書及第2項情形，應於提起上訴或委任時釋明之。